【裁判字號】    89,訴,656
【裁判日期】    891212
【裁判案由】    請求償還信託物價額等
【裁判全文】
臺灣彰化地方法院民事判決  八十九年度訴字第六五六號
    原      告  甲○○
    訴訟代理人  邱垂勳律師
    被      告  乙○○
    訴訟代理人  王能幸律師
右當事人間請求請求償還信託物價額等事件，本院判決如左：
    主      文
被告應給付原告新台幣壹佰貳拾陸萬壹仟柒佰捌拾捌元，及自民國八十九年七月三十
日起至清償日止，按年息百分之五計算之利息。
訴訟費用由被告負擔。
本判決於原告以新臺幣肆拾貳萬壹仟元供擔保後得假執行；但被告如於假執行程序實
施前，以新台幣壹佰貳拾陸萬壹仟柒佰捌拾捌元為原告供擔保後，得免為假執行。
    事      實
甲、原告方面：
  一、聲明：求為判決如主文第一項所示及以供擔保為條件之假執行宣告。
  二、陳述：
  （一）原告前於民國六十四年間與被告及訴外人陳癸林、陳祈安、陳忠信、陳炳榮
        、陳秋章等七人共同向出賣人柯輝雄買受坐落彰化縣伸港鄉○○段第一一七
        八地號、地目田、面積零點一六一九公頃、權利範圍一六一九０分之六二六
        ０之土地，惟因系爭土地係屬耕地，依當時法令尚無法辦理共有登記，原告
        與其他買受人乃將上開土地信託登記於被告名下，其中原告持分面積經核算
        有十四點三三八五坪。被告於八十五年十月間，未經信託人即原告同意下，
        竟以每坪新台幣（下同）八萬八千元之價格，將上開土地出賣予訴外人周榮
        寬，嗣因被告未履約，經訴外人周榮寬聲請法院強制執行而喪失所有權。查
        被告在未經信託人同意下，擅自處分該筆信託土地，致該筆土地喪失所有權
        ，則原告自得以被告違反兩造間信託契約約定為由，而終止兩造間之信託契
        約關係，並以本訴狀繕本之送達，對被告為終止信託契約之意思表示。
  （二）按民法第二百六十三條準用第二百五十九條第六款之規定，契約終止時當事
        人雙方負回復原狀之義務，除法律另有規定或另有約定外，應返還之物有毀
        損、滅失或因其他事由，致不能返還者，應償還其價額。茲本件系爭信託土
        地因被告違約出賣予他人，嗣又遭法院拍賣而喪失所有權，自有不能返還之
        事由，則於信託契約終止後，被告自應償還信託物之價額予原告，其償還價
        額按原告應有部分土地面積十四點三三八五坪，依目前市價，約如被告與訴
        外人周榮寬所約定之每坪八萬八千元計算，即為一百二十六萬一千七百八十
        八元。
  （三）又被告明知其受信託契約之約束，對屬於原告應有部分之土地無處分權限，
        乃竟以出賣於第三人，並受領買賣價金致信託物之所有權因遭拍賣而喪失，
        使原告受有損害，自亦構成民法第一百八十四條第二項之規定，是原告亦得
        對被告請求損害賠償，損害額同上。
  （四）被告擅自出售原告信託之土地，至原告遭受喪失該權利持分土地之損害，而
        被告收取該信託持分土地之部分價金，亦屬無法律上原因而受有利益，原告
        亦得依民法第一百七十九條之規定，對被告主張不當得利返還請求權，其利
        益返還之內容，依買賣契約所定每坪價額八萬八千元計算，亦為一百二十六
        萬一千七百八十八元。
  （五）被告與訴外人周榮寬簽約出售系爭土地，原告並未表示同意，又因原告無從
        阻止被告之出售行為，故僅能一再堅持絕不出售原告依信託關係所共有之土
        地持分，至被告辯稱原告有同意其出售行為，並以簽約出售系爭土地「前」
        曾申請鑑界，而鑑界時，原告亦在場云云，其所謂原告同意出售顯不實在，
        蓋證人周榮寬之供述已指出土地鑑界係在土地買賣契約簽定之「後」所實施
        ，非如被告所言於簽約前鑑界，又證人周榮寬亦指出原告於鑑界時在場，乃
        因該鑑界之土地範圍與原告所分管使用之土地相鄰，故原告以相鄰土地之利
        害關係人出現於鑑界場合並無不妥。
  （六）被告於簽約出售系爭土地後，確有收受周榮寬所支付之買賣價金，嗣因被告
        未能履約，致周榮寬訴請被告返還不當得利確定，嗣系爭土地由訴外人張家
        瑞拍定買受，原告對系爭土地本有依約分管之範圍內為使用收益，惟經訴外
        人拍定買受系爭土地後，隨即對原告提起無權占有土地之訴訟，從而原告依
        信託關係對系爭土地之權益，顯屬可歸責於被告之事由而受損害，而被告依
        其七十九年六月十八日所立切結書有關將該筆信託土地辦理分割登記或共有
        登記之返還承諾，亦已屬給付不能，是以原告依法終止兩造間之信託關係，
        請求被告返還原告應有信託土地持分十四點三三八五坪面積之價額，應為法
        之所許。
  三、證據：提出切結書、不動產買賣契約書、土地建物異動清冊等影本及土地登記
      簿謄本為證。
乙、被告方面：
  一、聲明：求為判決駁回原告之訴及其假執行之宣告，並願供擔保請准免為假執行
      宣告。
  二、陳述：
  （一）查被告經原告等同意將坐落彰化縣伸港鄉○○段第一一七八地號、地目田、
        面積零點一六一九公頃、權利範圍一六一九０分之六二六０即一八九點三六
        五坪之土地出售予周榮寬，買賣契約書載明價金為一千五百四十萬二千六百
        元，每坪為八萬八千元，換算結果買賣面積為一七五點零二九坪，是被告未
        與周榮寬訂立買賣契約前向和美地政事務所申請鑑界，將系爭土地未買賣之
        十四點三三六坪鑑界分出予原告所有，原告於鑑界時亦在場，並知其事。
  （二）訴外人周榮寬於鈞院證述：「約定每坪新台幣八萬八千元，總價為每坪單價
        乘買受之坪數」、「買賣時有將原告依他們內部約定持分之土地除外，大約
        十餘坪」，又法官問周榮寬：「買賣過程中原告是否知情」，周榮寬回答：
        「他知道」，此外周榮寬又證述：「名義上登記我名字，私底下原告要使用
        他部分就由他使用，因原來他就有種農作物」、「在簽約前原告曾拿一份切
        結書予乙○○，一同來找我，向我表明系爭土地部分為他所有，他不賣，所
        以合約書上買賣之坪數就不包含他部分」，法官又問周榮寬：「鑑界時原告
        有無在場」，周榮寬答：「有，當時他表示靠北方與其建築物相鄰之三角形
        土地為他所有」。證人陳炳贊證述：「當初買賣土地約一百七十餘坪，剩下
        十餘坪為原告所有，他表示不賣」，法官問：「鑑界時你有無在場」，陳炳
        贊答：「有，甲○○也有在場，他表示他部分不賣」、「甲○○部分已分管
        二十餘年，原本種稻，後來改種蘆筍」。又查系爭土地於八十五年間鑑界時
        ，原告在場並在複丈圖上簽名，是證人周榮寬證稱：「鑑界範圍為我買受之
        範圍」等語顯係實在。依上情形，原告以信託契約終止後信託物價額償還請
        求權、侵權行為損害賠償請求權及不當得利返還請求權向被告請求，顯屬依
        法無據。
  三、證據：聲請向和美地政事務所調取系爭土地於八十五年間鑑界之資料並訊問證
      人陳炳贊。
丙、本院依職權調閱八十六年度重訴字第二一一號返還不當得利民事卷宗、八十七年
    度執字第七四七三號民事執行卷宗及訊問證人周榮寬。
    理      由
一、原告主張於六十四年間，與被告及訴外人陳癸林、陳祈安、陳忠信、陳炳榮、陳
    秋章等七人，共同向出賣人柯輝雄買受坐落彰化縣伸港鄉○○段第一一七八地號
    、地目田、面積零點一六一九公頃、權利範圍一六一九０分之六二六０之土地，
    因系爭土地係屬耕地，依當時法令尚無法辦理共有登記，原告與其他買受人乃將
    上開土地登記於被告名下，其中原告持分面積經核算有十四點三三八五坪，嗣被
    告於八十五年十月間，以每坪八萬八千元之價格，將上開土地出賣予周榮寬，惟
    因被告未履約，經周榮寬聲請法院強制執行，嗣由訴外人張家瑞拍定買受之事實
    ，業據其提出切結書、不動產買賣契約書、土地建物異動清冊等影本及土地登記
    簿謄本為證，且為被告所不爭，並經證人周榮寬、陳炳贊到庭證述屬實，本院復
    經調閱八十六年度重訴字第二一一號返還不當得利民事卷宗、八十七年度執字第
    七四七三號民事執行卷宗審核無誤，堪信為真正。
二、原告復主張被告在未經原告同意下，擅自處分該筆信託土地，並致該筆土地喪失
    所有權，原告依信託關係對系爭土地之權益，顯屬可歸責於被告之事由而受損害
    ，再被告亦無從依兩造所立切結書內容將該筆信託土地辦理分割登記或共有登記
    ，已屬給付不能，是原告依法終止兩造間之信託關係，並請求被告應償還信託物
    之價額，另被告之行為亦構成侵權行為，又被告擅自出售原告信託之土地，致原
    告遭受喪失該權利持分土地之損害，而被告收取該信託持分土地之部分價金，亦
    屬無法律上原因而受有利益等語，惟為被告所否認，並以前揭情詞置辯。
三、按所謂信託行為，係指委託人授與受託人超過經濟目的之權利，而僅許可受託人
    於其經濟目的範圍內行使權利之法律行為，信託關係因委託人信賴受託人代其行
    使權利，委託人有隨時終止信託之權利，稽之兩造所簽定之切結書，原告將其與
    被告及訴外人陳癸林、陳祈安、陳忠信、陳炳榮、陳秋章等七人共同買受坐落彰
    化縣伸港鄉○○段第一一七八地號、權利範圍一六一九０分之六二六０之土地，
    以被告之名義登記，就外部關係而言，被告固取得超過經濟目的之權利，就兩造
    內部而言，兩造約定日後若能辦理分割登記或辦理共有登記被告應無條件提供一
    切文件辦理，此即原告信託之經濟目的，是兩造間之切結書，即屬信託契約，兩
    造間存有信託關係。
四、查系爭坐落彰化縣伸港鄉○○段第一一七八地號、地目田、面積零點一六一九公
    頃、權利範圍一六一九０分之六二六０之土地，經換算後面積約為一百八十九坪
    多，而原告之持分，依前揭切結書之附表（地籍圖）所載，為十四點三三八五坪
    ，而觀諸被告與證人周榮寬所簽定之不動產買賣契約書，雙方就系爭土地約定總
    價為一千五百四十萬二千六百元，以每坪八萬八千元計，買賣總坪數為一七五點
    零二九坪，依契約所示，總面積固短缺十四餘坪；另證人周榮寬雖亦到庭證稱：
    「買賣時有將原告依他們內部約定持分之土地除外，大約十餘坪」、「（買賣過
    程中原告是否知情），他知道」、「名義上登記我名字，私底下原告要使用他部
    分就由他使用，因原來他就有種農作物」、「在簽約前原告曾拿一份切結書予乙
    ○○，一同來找我，向我表明系爭土地部分為他所有，他不賣，所以合約書上買
    賣之坪數就不包含他部分」、「（鑑界時原告有無在場）有，當時他表示靠北方
    與其建築物相鄰之三角形土地為他所有，他不賣」等語，證人陳炳贊亦證述：「
    當初買賣土地約一百七十餘坪，剩下十餘坪為原告所有，他表示不賣」、「除甲
    ○○外，其餘均同意出賣」、「（鑑界時你有無在場）有，甲○○也有在場，他
    表示他部分不賣」、「甲○○部分已分管二十餘年，原本種稻，後來改種蘆筍」
    等語，惟由上情，顯無從確信原告就被告出賣信託土地一事，曾表示同意。然縱
    認被告未經原告同意，違反兩造信託契約約定，將系爭土地出售，然所謂信託行
    為係指信託人將財產所有權移轉與受託人，使其成為權利人，以達到當事人間一
    定目的之法律行為而言，受託人在法律上為所有人，並就受託財產所為之一切處
    分行為完全有效，縱令其處分違反信託之內部約定，信託人亦不過得請求賠償因
    違反約定所受之損害，在受託人未將受託財產移還信託人以前，不能謂該財產仍
    為信託人之所有，是受託人違反信託之內部約定，而處分受託財產，僅對信託人
    負契約責任而發生債務不履行問題，尚無侵權行為責任可言（最高法院七十年台
    上字第二六九九號判決參照），是被告雖將系爭土地出售，自不負侵權行為責任
    ；再被告將系爭土地出售，因其為系爭土地之所有權人（含原告之持分部分），
    其取得之價金，非無法律上原因，亦無不當得利可言。
五、承上所述，被告確有違反兩造信託契約之約定，又據證人陳炳贊證稱：「（同意
    出賣之共有人有無收到買賣價金）有，依持分分配。」等語，可知原告未曾受領
    出售系爭土地後應得分配之價額，是其與被告之信託關係猶屬存在，則原告自得
    終止雙方之信託關係。按原告於起訴狀中已表明終止信託契約之意思表示，起訴
    狀並於八十九年七月二十九日送達被告，則兩造就系爭土地之信託關係，業已於
    八十九年七月三十日終止。依民法第二百六十三條準用第二百五十九條第六款之
    規定，契約終止時當事人雙方負回復原狀之義務，除法律另有規定或另有約定外
    ，應返還之物有毀損、滅失或因其他事由，致不能返還者，應償還其價額。茲本
    件系爭信託土地因被告出賣予證人周榮寬，嗣又因被告違約，經周榮寬訴請法院
    拍賣，由訴外人張家瑞拍定買受，而喪失所有權，已難依兩造信託契約之經濟目
    的辦理分割登記或辦理共有登記，已有不能返還之事由，則於信託契約終止後，
    被告自應償還信託物之價額予原告。又其償還價額，原告主張以被告與證人周榮
    寬所約定之每坪八萬八千元計算，按如證人陳炳贊所述，被告將系爭土地出售與
    周榮寬後，原告以外之共有人均按其持分取得買賣價金，是原告主張以被告與證
    人周榮寬簽定買賣契約當時所約定之每坪八萬八千元為計算償還價額之基礎，尚
    稱公允，準此，以原告持分土地面積十四點三三八五坪計算，被告應償還之價額
    應為一百二十六萬一千七百八十八元。從而，原告請求被告給付一百二十六萬一
    千七百八十八元及自起訴狀繕本送達之翌日即八十九年七月三十日起至清償日止
    按年息百分之五計算之利息，即無不合，應予准許。
六、兩造均陳明願供擔保聲請宣告假執行或免為假執行，核均無不合，爰分別酌定相
    當擔保金額宣告之。
七、結論：原告之訴為有理由，並依民事訴訟法第七十八條、第三百九十條第二項、
    第三百九十二條，判決如主文。
中      華      民      國    八十九    年    十二    月      十二      日
                                臺灣彰化地方法院民事第一庭
~B法      官  王義閔
右為正本係照原本作成。
如對本判決上訴，應於判決送達後二十日內向本院提出上訴狀。
~B法院書記官  林淑女
中      華      民      國    八十九    年    十二    月      十二      日


司法院資訊處製作；財團法人民間司法改革基金會備份。
